臺灣高等法院刑事判決
109年度上易字第646號
上  訴  人  臺灣新北地方檢察署檢察官
被      告  沈信宏


上列上訴人因被告妨害公務案件，不服臺灣新北地方法院107年
度易字第792號，中華民國109年2月3日第一審判決（起訴案號：
臺灣新北地方檢察署106年度偵字第8731號），提起上訴，本院
判決如下：
    主  文
上訴駁回。
    理  由
一、本案經本院審理結果，認原審以檢察官所舉證據及指出之證
    明方法，不足證明被告乙○○有公訴意旨所指侮辱公務員犯行
    ，因而諭知被告無罪判決，核無不當，應予維持，並引用原
    審判決書記載之證據及理由（如附件）。
二、檢察官上訴意旨略以：被告對警員丙○○、甲○○辱罵：「你是
    在凹我的手凹三小的、凹我凹三小、你在凹我凹三小、你在
    凹三小的（臺語）」等語，為原判決所確認。刑法規定侮辱
    行為，乃指不指摘具體事實以使人難堪為目的，以言語、文
    字、圖畫或動作表示不屑、輕蔑或攻擊之意思，足以對個人
    在社會上所保持之人格及地位，達貶損其評價之程度。依據
    教育部臺灣閩南語常用詞辭典資料，臺語中「潲（洨）（小
    ）」係指精液的意思。被告明知丙○○、甲○○身著警服到場處
    理糾紛，屬於正在執行勤務之公務員，竟仍於其等執行勤務
    過程中，不斷大吼、咆哮，並以「沒有三兩三不敢上梁山啦
    ，要凹我」、「我當你...當你，警察髮（法）我都知道，
    還警察職權實行法（警察職權行使法）」、「你不用裝了，
    我認出你來了」、「我提審法我一定辦你，你給我等等」、
    「你給我試試看就知道」、「我非常認識你，這麼年輕就耍
    這種心機」、「我等你啦，你沒有...你在處理這件案件之
    前，沒有先打電話去問問看你們督察組我是什麼人？」、「
    你不用跟我講說督察組長是誰啦，你要不要去問吳世裕我是
    什麼人」、「我跟你講，我跟你講，我都跟檢察官在寫法案
    的啦」、「到法務部抄你們局長來說明我就輸你啦」、「我
    沒有到法務部，沒有辦法到法務部、到立法院叫你們局長來
    說明的話，就輸你們啦」等酸言酸語，有原審勘驗筆錄可稽
    。被告對丙○○、甲○○表現出極度輕蔑、不屑的態度，言談過
    程中又說出「你是在凹我的手凹三小（洨）的」、「凹我凹
    三小（洨）」、「你在凹我凹三小（洨）」、「你在凹三小
    （洨）的」（均臺語）等言詞，以「精液」此等不堪入耳之
    詞句，侮辱正在執行勤務之丙○○、甲○○，實足以貶損丙○○、
    甲○○之人格尊嚴與社會評價。原判決認被告當時表達『三小』
    、『凹三小』等不雅言詞，僅屬其情緒激動時脫口而出，主觀
    上無侮辱公務員之犯意。然依被告與丙○○、甲○○之對話為連
    續性、你一句我一句的過程，被告是否有侮辱公務員之犯意
    ，自應審酌前因後果，而非割裂單詞、單句判斷，被告從丙
    ○○、甲○○等人到場後，表現出顯著抗拒之行為態度，且言詞
    上也有對丙○○、甲○○表現出輕蔑、不屑的言詞，綜合被告於
    案發現場說話態度輕蔑、不屑、言詞內容有以精液「三小（
    洨）」等詞使人難堪，以及與員警對抗之高張情緒觀之，被
    告對丙○○、甲○○應具有主觀上侮辱公務員之犯意，原判決認
    事用法顯有違誤，請撤銷原判決，更為適當合法之判決等語
    。
三、按人民有言論及表意之自由，為憲法第11條及公民與政治權
    利國際公約第19條第2項明文保障之基本權利，國家應給予
    最大限度之維護，俾其實現自我、維護人性尊嚴、溝通意見
    、追求真理及監督各種政治或社會活動之功能得以發揮（司
    法院釋字第509號解釋意旨參照）。刑法第140條侮辱公務員
    或公署罪，係指以粗鄙之言語、舉動、文字、圖畫等予以侮
    謾、辱罵，而足以減損或貶抑公務員或公務機關之尊嚴，為
    其成立要件；是否構成「侮辱」之判斷，除應注意行為人之
    性別、年齡、教育、職業、慣用語言、說話習慣等個人條件
    外，行為人行為當時所受之刺激、所為用語之語氣、前後文
    句之客觀情狀亦應予審酌，並應參諸社會一般人對於個別語
    言使用之認知、習慣等綜合評價，妥為認定，非得擷取隻言
    片語，或僅著眼於特定用語之文意，斷章取義率爾論斷構成
    「侮辱」。
四、案發當時被告在捷運蘆洲站1 號出口附近，因與公車司機陳
    正龍發生爭執，新北市政府警察局蘆洲分局三民派出所（下
    稱三民派出所）警員據報到場處理，經過簡單詢問雙方爭執
    原因後，警員發覺被告正持手機對其拍攝蒐證，遂出言制止
    並要求被告出示身分證明以供查驗，惟均遭被告拒絕，衍生
    口角爭執，警員乃欲將被告帶回派出所，被告抗拒，警員即
    以強制力壓制並將被告帶入警用巡邏車，被告於車上對警員
    口出「三小」、「凹三小」等語，固經原審勘驗警員密錄器
    屬實，有勘驗筆錄可稽。惟依被告與警員對話之情境及前後
    脈絡，被告拒絕隨同警員返回三民派出所，警員乃以被告在
    現場有情緒激動，認其有警察職權行使法第19條第1項第1、
    2款所定「瘋狂或酒醉，非管束不能救護其生命、身體之危
    險，或預防他人生命、身體之危險。」「意圖自殺，非管束
    不能救護其生命。」情形，而對之實施強制力管束，於施強
    制力時或將被告押入巡邏車時，被告手腳可能因受壓制而疼
    痛，遂有口出上語之情，此可由原審勘驗筆錄內容：警員：
    「注意你的安全喔，我現在懷疑你喔，可能有生命、身體、
    財產的安全喔，向你保...實施保護管束喔。」...被告：「
    ...不好意思喔，你用精神強制法給我亂凹，不好意思喔，
    我沒有精神病史，你好玩了你。」警員：「我合理懷疑你啊
    ，你這樣無故在道路上大呼小叫。」被告：「合理？我什麼
    在道路上大呼小叫，我聲請我的權利我要大呼小叫什麼？」
    警員：「我們向你盤查身分，你向我們告知身分就好了。」
    ...被告：「亂七八糟，不要再凹你再凹。」...「沒有三兩
    三不敢上梁山啦，要凹我，試試看啦。」警員：「幹嘛凹你
    ，你自己說的啊。」「我們沒有凹你啊。」...被告：「沒
    有必要，我沒有犯罪我為什麼要讓你盤查身分？我被害人我
    還讓你盤查身分，你要騙誰啊。」...「我不告訴你身分，
    就像這樣壓制我汙衊我喔，...沒關係我沒有精神病史，你
    剛剛已經跟我講說你用精神衛生法給我壓制。」...「你盡
    量壓沒關係。」...「我跟你講，我的肩膀都被你壓到有傷
    。」「我就肩膀讓你壓到有傷，你繼續壓沒關係。」...「
    不好意思，我已經說過了，我是傷障，我的腳就是受傷，才
    會被公車歧視...公車司機歧視和欺負，你們現在進來還凹
    我，好。」...「我沒有辦法往裡面坐，不要找我麻煩。」.
    ..「你們幹什麼...我的腳沒有辦法坐啦。」...「不好意思
    喔，你在凹我的手凹三小的。」...「凹我凹三小的。」...
    「你在凹我凹三小的...你在凹我凹三小的」等語即可得知
    。被告係因不滿警員認其有上揭警察職權行使法第19條第1
    項第1、2款管束事由，且警員於管束過程有致其手腳疼痛，
    始有為上開之語，依其行為當時之客觀情境及對話脈絡、前
    後文意，被告主觀上應非出於侮謾、辱罵警員之意。又閩南
    語「三小」，雖粗俗而難登大雅之堂，然使用上並無必然帶
    有侮謾、辱罵之意，且一般係作疑問詞使用而與「什麼」之
    意相當。原判決已詳予論斷說明被告係因警員將其壓制及欲
    將其帶走，情緒激動而口出上開言詞，其意非在貶損警員之
    人格評價，雖令聽聞者感到不受尊重，然與刑法侮辱公務員
    罪之構成要件仍屬有間，難以該罪名相繩等語，經核並無不
    合。檢察官上訴意旨雖以臺語中「潲（洨）（小）」係指精
    液的意思，被告口出「三小」、「凹三小」言詞前，曾對執
    勤警員不斷大吼、咆哮，並有「沒有三兩三不敢上梁山啦，
    要凹我」等酸言酸語，綜合被告說話態度輕蔑、不屑、言詞
    內容有以精液「三小（洨）」等詞使人難堪，以及與員警對
    抗之高張情緒，被告對警員丙○○、甲○○應具有主觀上侮辱公
    務員之犯意云云。然查，臺語「潲（洨）（小）」字用法上
    ，即令有指精液之意，但「三小」在一般口語用法，應已逸
    脫精液原意，而有表示「什麼」之用，如「衝三小」、「看
    三小」、「說三小」、「買三小」等不一而足，且使用之對
    象亦無當然對敵視之人為之，即令親蜜之友朋，亦非少見，
    是難僅因口出「三小」，即認有貶損他人人格之意，檢察官
    執前揭理由，指摘原判決違法不當，為無理由，應予駁回。
五、被告經合法傳喚，無正當理由不到庭，爰不待其陳述逕行判
    決。
六、據上論結，應依刑事訴訟法第373條、第368條、第371條，
    判決如主文。
本案經檢察官楊景舜提起公訴，檢察官陳玟瑾提起上訴，檢察官
吳廣莉、黃士元到庭執行職務。
中　　華　　民　　國　　109 　年　　8 　　月　　26　　日
                  刑事第十四庭  審判長法　官  黃斯偉
                                      法　官  許泰誠
                                      法　官  黎惠萍
以上正本證明與原本無異。
不得上訴。
                                      書記官  江采廷
中　　華　　民　　國　　109 　年　　8 　　月　　26　　日